臺灣屏東地方法院刑事判決　　　　　　　 96年度易字第363號
公　訴　人　臺灣屏東地方法院檢察署檢察官
被　　　告　甲○○
上列被告因侵占案件，經檢察官提起公訴（96年度偵字第2310號
），本院判決如下：
    主  文
甲○○無罪。
    理  由
一、公訴意旨略以：被告甲○○於民國95年11月23日，在屏東縣
    潮州鎮台灣銀行潮州分行之路旁，向告訴人乙○○借用其所
    有車牌號碼H7H -065號重型機車，並承諾同日騎乘至屏東縣
    東港鎮看完廟會後旋即返還，詎被告意圖為自己不法之所有
    ，於多日後仍拒不歸還，而將上開機車侵占入己，因認被告
    涉犯刑法第335條第1項之普通侵占罪嫌等語。
二、按犯罪事實應依證據認定之，無證據不得認定犯罪事實；又
    檢察官就被告犯罪事實，應負舉證責任，並指出證明之方法
    ；且不能證明被告犯罪或其行為不罰者，應諭知無罪之判決
    ，刑事訴訟法第154 條第1 項、第161 條第1 項及第301 條
    第1 項分別定有明文。又告訴人之指訴，係以使被告受刑事
    訴追為目的，是其陳述是否與事實相符，仍應調查其他證據
    以資審認；再認定犯罪事實所憑之證據，雖不以直接證據為
    為限，間接證據亦包括在內，然而無論為直接或間接證據，
    其為訴訟上之證明，須於通常一般人均不致有所懷疑，而得
    確定其為真實之程度者，始得據為有罪之認定，最高法院52
    年台上字第1300號、76年台上字第4986號判例足資參照。另
    刑法之侵占罪，係基於意圖為自己不法之所有，以變易持有
    為所有之意思，將自己持有他人之物侵吞入己為要件，故倘
    被告主觀上欠缺不法所有之意圖，且自始持有自己之物，實
    係遭告訴人以違法手段取得該物所有權者，告訴人自不得反
    指被告涉有何侵占犯行。
三、訊據被告堅決否認涉有上開侵占犯行，辯稱：伊曾於94年5
    月間，以提供上開機車之行照正本、身分證影本而不留車之
    方式，向「上益當鋪」借款新台幣（下同）10,000元，伊則
    將機車運至北部自行使用。嗣於96年6 月21日鈞院準備程序
    時，始知機車已於95年11月22日過戶予告訴人乙○○之事，
    經返家詢問父親後，方知告訴人即「上益當鋪」之員工乙○
    ○曾至家中要求伊父親以過戶機車之方式抵償借款，然伊父
    親始終未向伊轉達此事，迄至96年4 月前某日及6 月21日鈞
    院準備程序後，伊始陸續返還本金及利息合計16,000元，目
    前車輛已再過戶予伊父親蔡正松，伊並無意圖不法所有侵占
    他人機車之意思等語。公訴人認被告涉犯上開罪嫌，無非以
    告訴人乙○○於偵查中之指訴、機車行照及存證信函為其主
    要論據。
四、經查：
  (一)車牌號碼H7H -065號重型機車原係被告所有，被告曾於94年
    5 月27日以質押上開機車之行照正本、及被告本人國民身分
    證影本於當鋪而不留機車之方式，向「上益當鋪」（設於屏
    東縣潮州鎮○○里○○路76號，負責人為傅菊貞）借款10,0
    00元，上開機車則由被告運至北部自行騎用，而告訴人則為
    「上益當鋪」之員工等情，業據被告及證人乙○○於本院審
    理中供、證稱在卷，並有收當物品資料- 詳細畫面、當票、
    切結書在卷可稽（見本院卷第11、41、42頁）。
  (二)又上開機車嗣於95年11月22日過戶予乙○○乙節，固有交通
    部公路總局高雄區屏東監理站96年5 月29日高監屏字第0960
    013008號函所附汽（機車）過戶登記書附卷可參，惟被告堅
    稱不知過戶情事，而上開機車過戶之始末源由，業經證人乙
    ○○於本院審理中證稱：因被告始終未前來當鋪清償借款且
    無法聯絡，伊乃私下前往被告家中向被告父親表示，欲購買
    該機車代被告清償借款，被告父親表示會轉達被告知悉，而
    「上益當鋪」之負責人傅菊貞係伊表姊，伊向表姊告知上情
    後，伊表姊即同意由伊薪水中扣除10,000元作為代償被告積
    欠之本金，而將被告質押於當鋪之機車行照正本、被告之身
    分證影本交付伊，伊則請代辦人員代為辦理機車過戶等語（
    見本院卷第57頁反面），甚且，證人乙○○更坦認：伊於偵
    查中指訴「被告於95年11月23日，在屏東縣潮州鎮台灣銀行
    潮州分行之路旁，向告訴人乙○○借用其所有車牌號碼H7H-
    06 5號重型機車，並承諾同日騎乘至屏東縣東港鎮看完廟會
    後旋即返還」等情節，全為伊個人所虛構等語不諱（見本院
    卷第58頁），益見被告辯稱：機車過戶之事伊毫不知情等語
    ，應非子虛。
  (三)雖證人乙○○執其已徵得被告父親之同意，且係出於善意代
    被告清償借款，以免累積高額利息等情詞，作為其辦理機車
    過戶之正當依據，然被告係成年人，關於法律行為之意思表
    示，理應由其本人自主決定，證人乙○○於本院審理中亦自
    承：他人不可僅取得伊父親同意即將伊名下之機車任意過戶
    等語在卷（見本院卷第85頁），足認乙○○對此日常事理知
    之甚詳，詎其竟未經被告本人同意，即擅自將被告名下之機
    車過戶至自己名下，更任令代辦人員盜刻被告之印章使用（
    衡情被告父親苟已代理被告表示同意，自應交付被告印章予
    乙○○），顯已涉及偽造私文書罪嫌；復依前述(一)之借款情
    節，可知「上益當鋪」顯然未依當鋪業法所規定之質當方式
    占有被告交付之機車、或依動產擔保交易法規定設定動產抵
    押權而不移轉機車占有之方式取得擔保即貸放款項予被告（
    此為乙○○於審理中所不爭執），是被告於清償期屆至倘未
    返還借款，亦應由「上益當鋪」之負責人依雙方約定，另循
    民事救濟途徑訴請清償，較為合理，反觀乙○○僅為「上益
    當鋪」之員工，且與被告亦無特殊交情，顯無以如此高度之
    熱忱介入被告與當鋪間借款清償事宜之動機，參酌證人乙○
    ○證稱：伊知悉該機車之市價約為2 萬元等語在卷，足認乙
    ○○係貪圖私利，欲以低價購買該機車，且自恃被告因積欠
    當鋪借款，事後應不敢聲張，遂以上開非法手段擅自將機車
    過戶，方與事實相符。
五、綜上各節，被告自始既以所有人地位持有上開機車，且對於
    機車遭告訴人以偽造私文書之非法方式擅自過戶乙節毫不知
    情，主觀上顯無不法所有意圖，客觀上亦難認有侵占他人之
    物之行為，公訴人認被告涉犯侵占罪嫌，所舉證據均無至使
    本院不致有所懷疑，而得確信其為真實之程度，此外，本院
    復查無積極證據足認被告涉有上開犯行，揆諸首揭說明，應
    由本院諭知無罪判決。
六、本件告訴人乙○○涉犯刑法第216 條、第210 條行使偽造私
    文書、刑法第214 條之明知不實事項，使公務員登載不實於
    公文書罪嫌及刑法第169 條第1 項之誣告罪，爰由本院另予
    告發函送臺灣屏東地方法院檢察署檢察官偵辦，附此敘明。
據上論斷，應依刑事訴訟法第301 條第1 項，判決如主文。
本案經檢察官靳隆坤到庭執行職務。
中　　華　　民　　國　　96　　年　  7 　　月　  31　  日
                  刑事第四庭    審判長法  官  莊鎮遠
                                      法  官  王炳人
                                      法  官  劉敏芳
檢察官得上訴。
以上正本證明與原本無異。
如不服本判決應於收受本判決送達後10日內向本院提出上訴書狀
，其未敘述上訴理由者，並得於提起上訴後10日內向本院補提理
由書狀（均須按他造當事人之人數附繕本）「切勿逕送上級法院
」
中　　華　　民　　國　　 96　　年　　7　　月　　31　　日
                                      書記官  許倬維
